【裁判字號】    88,簡上,416
【裁判日期】    890731
【裁判案由】    給付會款
【裁判全文】
臺灣高雄地方法院民事判決  八十八年度簡上字第四一六號
    上  訴  人  甲○○○
    被上訴人    乙○○
右當事人間請求給付會款事件，上訴人對於中華民國八十八年八月二十五日本院鳳山
簡易庭八十八年度鳳簡字第四０七號第一審判決提起上訴，本院判決如左：
    主  文
上訴駁回。
第二審訴訟費用由上訴人負擔。
    事  實
甲、上訴人方面：
  一、聲明：求為判決如主文所示。
  二、陳述：除與原審判決書所載者相同茲予引用外，補稱：
（一） 被上訴人有看過同意書及委託書才簽名，全部經會員協議才寫同意書，此會
       會首為許武震，伊並非會首。伊是受活會之人委託收取會款，且以會首代理
       人之身分收取會款。
（二）委託書是被上訴人叫伊寫的，內容為會員決定，被上訴人同意且簽名便是同意
      這委託書之內容。洪萬事、陳耀山均可證明，協議書之內容是經過協議。
  三、證據：援用原審之立證方法。
乙、被上訴人方面：
  一、聲明：求為判決駁回上訴，第二審訴訟費用由上訴人負擔。
  二、陳述：除與原審判決書所載者相同茲予引用外，補稱：
（一）本件實際會首為上訴人，許郭金隧並非會首，僅為編號五十五號之會員，上訴
      人所稱許郭金隧冒標逃跑，乃不可採，此有鈞院檢察署刑事偵查結果通知書可
      憑，所謂「同意及委託書」實際上被上訴人並未看過，更遑論同意上訴人所稱
      之減免部分會首應負擔之債務，而被上訴人所以簽名於上，乃系爭合會進行至
      二十六會時，上訴人突然宣佈止會，央求被上訴人同意渠緩期並視情況清償，
      而提出信紙一張要求被上訴人簽名，其內容均為上訴人偽填其上。
（二）系爭合會被上訴人擁有三會活會，二會死會，抵銷結果，倘算至合會結束，上
      訴人尚欠被上訴人五萬零一十五元，上訴人所述不實，無權請求。
  三、證據：援用原審之立證方法。
    理  由
一、本件上訴人起訴主張：被上訴人於八十四年十月二十日參加訴外人郭金隧  ( 以
    其夫許武震之名義為會首) 所召集之民間互助會，每會新台幣（下同）五千元，
    每月二十日開標，每四個月加標一次，約定應於開標日後三日內給付會款，共六
    十一會，採外標制，被上訴人原先參加三會  (編號第三十、三十一、四十三號)
    ，後來又頂下許志清、許志忠之會  (編號第二十六、二十七號)二會，共計五會
    ，被上訴人標取其中二會，另三會為為活會。嗣因各會員惡性競標，會首於第二
    十六會標完後捲款潛逃，原告肩負眾會員之託付，負起臨時會頭之責，經會員協
    議標金均為二千元，惟該互助會仍於第二十六會時止會，因郭金隧已避不見面，
    上訴人不得已代為出面與各會員協商，經多數會員同意死會之會員按死會每月應
    繳之七千元  (每會五千元加上標金二千元)繼續繳納至止會，核計每一死會應繳
    納二十四萬五千元，活會會員則拋棄標息，僅取回本金部分，即以每會五千元核
    計，乘以二十六會，則每一活會僅取回十三萬，此有同意書及委託書一份（下稱
    系爭委託同意書）可證，被上訴人亦有同意且簽名，依上開協議，被上訴人可取
    回之活會會款為三十九萬元  (十三萬元乘以三會)，但須繳納死會會款四十九萬
    元  (二十四萬五千元乘以二會)，故被上訴人仍應繳納十萬元之會款，被上訴人
    迄未給付，屢催未果，求為判決被上訴人應給付上訴人十萬元。
    被上訴人則以：上訴人持上開同意書及委託書給伊簽名時，並未說明內容為何，
    僅告訴伊說大家都同意了，叫伊簽名，以方便上訴人處理善後，內容係於伊簽名
    後才補載，伊並無同意活會部分放棄標息，且上訴人尚欠伊其它會款及借款，縱
    鈞院認定上訴人主張有理由，伊亦主張抵銷等語置辯。
二、按台灣民間合會習慣，合會係會首與會員間所訂立之契約。會員與會員間並無法
    律關係之存在，合會定期開標，以標金（即所謂會息）最高者為得標，會員得標
    時應付出標金，此項標金為未得標會員所應得之利益，會首倒會應認為有損害未
    得標會員所應得利益之行為，對未得標會員，除應給付原繳會款外，並應負給付
    標金之義務，最高法院六十三年台上字第一一五九號判例著有明文。則本件爭執
    之要點乃在於上訴人是否得依據系爭委託同意書請求被上訴人給付會款？被上訴
    人得否拒絕給付？經查：
（一）本件上訴人主張之前開事實，固據其提出互助會會單、系爭委託同意書各一件
      為證，惟上訴人一再陳稱，伊並非會首，則參諸前揭判例意旨，上訴人與系爭
      合會之會員間即無契約關係，對於其餘會員亦無會款請求權。又依據系爭委託
      同意書之內容所載係針對系爭合會於會首郭金隧潛逃後，上訴人對於系爭合會
      之處理方式，而系爭合會原有六十一會，於八十六年五月二十日止尚有活會三
      十五會，惟於系爭委託同意書上卻僅有十七人之簽名，且部份為死會會員，部
      份為活會會員，扣除上訴人所稱郭金隧所冒標外，則系爭委託同意書顯然未得
      全部活會及死會會員之同意甚明，則該系爭委託同意書即非基於全體會員之同
      意所成立，自非能拘束全體系爭合會之會員。
（二）另上訴人一再陳稱，伊並非會首，然證人李紀琰、蔡和美於原審中證稱：「當
      初原告（即上訴人）說他是會首，他願意負責叫我們簽名他要去收死會的錢來
      給活會的人，我的還是活會，我們活會的人願意放棄利息，只取回本金，只要
      收回本金，利息犧牲也無所謂」（見原審八十八年六月二十九日言詞辯論筆錄
      ），另參諸系爭委託同意書內記載「由郭金隧（其夫見證人許武震）和陳素貞
      兩會頭共同所組成的伍千元互助會˙˙˙郭金隧由於無力繳出十三會死會之全
      部會款而畏罪潛逃，倒至該會被迫止會但是其中另一會頭陳素貞由於被情況所
      趨，為了負起當時的承諾而暫時承擔個人部分的會款˙˙˙故特立此同意書予
      該會會腳了解同意。本人陳素貞絕無虛言」。則應是上訴人承認為會首之一，
      並對於其餘會員承諾其處理系爭合會之方式，以供其餘會員了解並同意而書立
      ，則核與被上訴人所述：上訴人持上開同意書及委託書給我簽名時，並未說明
      內容為何，僅告訴我說大家都同意了，叫我也簽名，以方便原告處理善後等語
      相符，蓋被上訴人僅有二會死會，尚有三會活會，若依通常一般死會活會相抵
      方式，被上訴人尚可收取五萬零十五元之會款，然如依上訴人所主張之方式，
      被上訴人尚且須繳付十萬元之會款，衡諸常情，被上訴人於未能取回其應得之
      會款況下，豈可能同意再給付十萬元補貼會首處理善後。
三、綜前所述，系爭委託同意書之內容係針對上訴人對於系爭合會之承認及處理方式
    ，惟未經全體會員之同意簽名，參之合會會員相互間無請求會款之權，從而上訴
    人即非能以會員之受託人，而主張依據會款請求權之法律關係請求被上訴人給付
    會款，原審為上訴人敗訴之判決，並無不合，所持理由雖不儘相同，但其結果一
    並無二致，仍應予維持，上訴意旨求為廢棄改判，尚難准許，應予駁回。
四、本件判斷之基礎已臻明確，兩造其餘攻擊防禦之方法，對本案之判斷不生影響，
    爰不一一審酌，附此敘明。
五、據上論結，本件上訴為無理由，依民事訴訟法第四百三十六條之一第三項、第四
    百四十九條第二項、第七十八條，判決如主文。
中      華      民      國    八十九    年      七      月    三十一    日
                              臺灣高雄地方法院民事庭
~B審判長法官  林水城
~B法      官  莊松泉
~B法      官  陳嘉惠
右為正本係照原本作成。
本判決不得上訴。
~B法院書記官  王雯郁
中      華      民      國    八十九    年      七      月    三十一    日


司法院資訊處製作；財團法人民間司法改革基金會備份。
